最  高  行  政  法  院  判  決                    九十一年度判字第八二七號
    上  訴  人  丁○○
    訴訟代理人  甲○○  律師
    被 上訴 人  經濟部智慧財產局
    代  表  人  丙○○
    參  加  人  乙○○
右當事人間因新型專利舉發事件，上訴人不服中華民國九十年三月二十一日臺北高等
行政法院八十九年度訴字第一六二號判決，提起上訴。本院判決如左：
    主  文
上訴駁回。
上訴審訴訟費用由上訴人負擔。
    理  由
上訴人起訴主張：系爭「立式窗簾角度調整裝置」新型專利案，上訴人申請日為八十
五年三月二十八日，經被上訴人核准於八十五年十月二十一日公告，公告第二八九三
八八號，其主張係於窗簾的軌道上設置有一多角形截面之傳動桿，並於傳動桿上穿設
有若干可夾掣葉片的轉動座，並各轉動座間利用其容置夾片夾掣連動片而相距特定距
離，又於傳動桿上則另穿設有一樞設有上蓋之座體，於座體底端中央則穿設有一頂部
形成有正齒輪部之驅動元件，其特徵在於：於座體之一側一體成型有一轉動座，並於
座體內中央橫向樞設有一具多角形中孔之斜齒輪，於斜齒輪之一側設置有一頂部形成
有蝸輪之蝸桿，於蝸桿底部則形成有一正齒輪，其中蝸桿之蝸輪與斜齒輪相嚙合，而
蝸輪之正齒輪與驅動元件之正齒輪部相嚙合。系爭專利藉由正齒輪與斜齒輪間的配合
，除可達到如引證案「角度調整」之全部功能外，更可較引證案具備有減少構件數量
、提高組裝方便性與效率、避免組裝錯誤、省力且減少磨損以及提高使用壽命等功效
增進，且於座體內設置斜齒輪與蝸桿配合外，另一體設置有一轉動座，藉由此一轉動
座的設置，可將習用窗簾的拉繩裝置予以省略，如此不僅可再進一步減少整體窗簾的
構件數量，在不需另行設置拉繩裝置的情況下，可完全防止拉繩對幼童所可能造成的
傷害，而此種一體成型於座體之轉動座結構形態，於引證案中並未有任何的揭露，故
系爭專利整體的結構配置與引證案係完全不同的。且上訴人於系爭案申請階段，已將
引證案「簾片角度調整裝置改良」之申請案號及其結構明確記載於說明書中，並經被
上訴人審查後准予專利案新型專利，表示被上訴人在本案申請階段時認為本案較引證
案具備新穎性及進步性之法定要件，而在舉發關係人對本案提出舉發時，亦提出上述
引證案為證據，被上訴人在未有其他證據配合的情況下，卻認為本案較引證案不具進
步性，並為舉發成立之處分，由此可明顯看出，被上訴人乃係藉由本案舉發程序之審
查，來改正其申請階段審查時對事實認定的「錯誤」，並非藉由舉發程序來彌補其審
查時之「不足」。然而，本案係由被上訴人審查程序而核准，並取得專利權，而被上
訴人在法律事實未改變的情況下，便作出與前一合法處分截然不同的處分，而逕自推
翻前准合法的處分，嚴重損害其合法的權益，已違反了行政法中有關行政處分的信賴
原則等語。
被上訴人則以：引証案一（第00000000號）固曾於系爭專利說明書中被提及
而列為習用技術，惟查系爭專利申請專利範圍卻將座體內有關之蝸桿、齒輪、驅動元
件等之調整構造列為專利特徵，並非列於習知構造，且由其說明書第十頁之說明，亦
見其訴求重點係在於利用蝸桿來傳動斜齒輪等所構成之窗簾角度調整裝置，惟此乃屬
公開之習用技術。至上訴人攜樣品到庭說明僅需一側設置一蝸輪，可減少齒輪構件、
方便組裝、節省成本，然減少另一側之蝸輪構件，而僅以單側的蝸輪齒輪構件傳動，
將對傳動桿（）產生側向力，反而不利動力傳輸之平衡作用（穩定性），對既有之
技術並無增進功效，實難執為具進步性。中興大學之「專利要件分析報告」僅為專利
侵害鑑定指定機關所為之鑑定報告，其專利侵害之鑑定原則與專利案件可專利性之專
利要件認定審查基準有別，況該報告於本案舉發階段並未提交被上訴人併審，非本案
原審究之範圍等語資為抗辯。
訴訟參加人主張：與被上訴人同。
原判決以：本案「立式窗簾角度調整裝置」，其主要係於窗簾的軌道上設置有一多角
形截面之傳動桿，並於傳動桿上穿設有若干可夾掣葉片的轉動座，並各轉動座間利用
其容置夾片夾掣連動片而相距特定距離，又於傳動桿上則另穿設有一樞設有上蓋的座
體，於座體底端中央則穿設有一頂部形成有正齒輪部之驅動元件，其特徵在於：於座
體之一側一體成型有一轉動座，並於座體內中央橫向樞設有一具多角形中孔之斜齒輪
，於斜齒輪之一側設置有一頂部形成有蝸輪之蝸桿，於蝸桿底部則形成有一正齒輪，
其中蝸桿之蝸輪與斜齒輪相嚙合，而蝸輪之正齒輪與驅動元件之正齒輪部相嚙合，而
引證案係第00000000號「簾片角度調整裝置改良」專利案，其調整裝置係由
一座體內部提供一驅動元件穿過底部透出後與一連接件插結組合，在左、右各樞設上
段為蝸輪、下段為正齒輪W2、W3之一傳動元件與一校正元件相對，並由正齒輪W2、W3
與驅動元件上端所設正齒輪W1齧合，再配合一蓋體蓋結等元件組合而成；其特徵在於
：座體內橫向樞設有一正齒輪（34）介於傳動元件與校正元件間，並與傳動元件與校
正元件所設之蝸輪齧合，且該正齒輪（34）設有斷面呈正齒輪狀之中孔，俾利於橫斷
面呈多邊形的中棒，都可以搭配組合來使用，以獲得較寬廣之適用範圍。本案調整裝
置、蝸桿、斜齒輪、驅動元件之構造與引證案之蝸輪、正齒輪（W2）（W3）、正齒輪
（）及驅動元件等構造，其達到調整角度之功效與目的均為相同，本案調整裝置之
構造僅係習知技術之等效轉換，並無明顯功效之增進，不具進步性，自不符合新型專
利要件。又本案經訴願機關送請財團法人工業技術研究院審查結果，亦為與原處分相
同之認定。至國立中興大學所出具之鑑定報告，以其專利侵害確定，其鑑定原則及方
法，與專利舉發案件係審查專利案是否具可專利性，審查基準原屬有別，尚難執為本
案確有進步性之論據。遂認被上訴人為「本案舉發成立，應撤銷其專利」之處分，一
再訴願決定遞予維持，並無不合，適用行為時專利法第九十八條第二項規定，駁回上
訴人之訴，核無違誤。查專利法為調和專利權人與公眾或利害關係人之利益衝突，採
公眾審查制度。規定專利案之審查、核准公告、異議及舉發，為專利申請案之取得及
確定專利權必經系列過程，並非一經專利專責機關核准公告取得專利權，即不得再為
爭執，亦非不得另為相異之處分。此因專利技術知識浩瀚，而專利專責機關所掌握之
技術知識並非無限，為免審查缺失，故藉異議、舉發等公眾審查程序，以彌補專利專
責機關申請階段審查之不足。本案雖經被上訴人審定准予專利，惟經關係人即參加人
乙○○舉發後，被上訴人重為審查結果，以其不具進步性，遂為撤銷其專利之審定，
既為法律規定所許，即難認有何違誤。上訴人以本案經核准專利權，在事實未變情況
下，復予推翻，有違信賴保護原則，並執以指摘原判決違誤，求為廢棄，即難謂有理
，應予駁回。
據上論結，本件上訴為無理由，爰依行政訴訟法第二百五十五條第一項、第九十八條
第三項前段，判決如主文。
中    華    民    國    九十一      年      五        月      三十      日
                    最 高 行 政 法 院  第 四 庭
                                審 判 長 法  官      廖  政  雄
                                         法  官      趙  永  康
                                         法  官      林  清  祥
                                         法  官      鍾  耀  光
                                         法  官      姜  仁  脩
右  正  本  證  明  與  原  本  無  異
                                         法院書記官  彭  秀  玲
中    華    民    國    九十一      年      五        月      三十      日
